臺灣屏東地方法院民事判決　　　　　　　99年度簡上字第93號
上　訴　人　李莊秀娌
被　上訴人　林耕霆
上列當事人間請求拆屋還地事件，上訴人對於中華民國99年6 月
29日本院潮州簡易庭99年度潮簡字第111 號第一審判決提起上訴
，本院於民國100 年6 月1 日言詞辯論終結，判決如下：
    主      文
原判決廢棄。
被上訴人在第一審之訴駁回。
第一、二審訴訟費用由被上訴人負擔
    事實及理由
一、被上訴人起訴主張：上訴人所有坐落屏東縣潮州鎮○○段11
    81地號土地（下稱1181地號土地）與伊所有同段1180地號土
    地（下稱1180地號土地）相毗鄰，上訴人於1181地號土地上
    搭建未辦保存登記建物即門牌號碼同鎮○○路110 號房屋（
    下稱系爭房屋），竟越界建築，占用伊所有1180地號土地如
    附圖所示編號A 部分面積0.11平方公尺，上訴人占用伊所有
    之土地而無合法權源，則伊自得依民法第767 條第1 項之規
    定，請求上訴人將占用伊土地之建物除去，並返還土地等語
    ，於原審聲明：上訴人應將1180地號土地上如附圖編號A 面
    積0.11平方公尺之地上物拆除，並將上開編號A 之土地返還
    被上訴人。
二、上訴人則以：1181地號土地前此曾出租他人，系爭房屋係承
    租人出資興建，面臨道路，如有越界建築，被上訴人一望即
    知，惟其卻未提出異議，依民法第796 條第2 項規定，僅得
    請求伊以相當價額購買越界建築部分之土地，不得請求拆屋
    還地。且被上訴人所有1180地號土地，面積僅3.56平方公尺
    ，略呈三角形，為畸零地，無法加以建築使用，而被上訴人
    請求拆除部分為系爭房屋之樑柱，占用土地之面積僅0.11平
    方公尺，其請求拆屋還地，所得之利益極少，卻使系爭房屋
    之結構受損，價值減損甚鉅，應認係權利濫用，違背民法第
    148 條第1 項之規定。則被上訴人請求伊拆屋還地，自非有
    理由，應予駁回等語，資為抗辯，於原審聲明：(一)被上訴人
    之訴駁回。(二)如受不利之判決，上訴人願供擔保請准宣告免
    為假執行。
三、原審為被上訴人全部勝訴之判決，並依職權為假執行之宣告
    ，上訴人聲明不服，提起上訴，於本院另抗辯：1181地號土
    地原為伊夫李新民所有，約於民國82年間出租予吳景香，吳
    景香在其地上增建系爭房屋經營將林餐廳，租期屆滿後，將
    系爭房屋交付讓與李新民，嗣後李新民將1181地號土地贈與
    伊，惟未一併贈與系爭房屋，系爭房屋之事實上處分權人仍
    為李新民，被上訴人請求伊拆屋還地，自有未洽等語，並聲
    明：(一)原判決廢棄。(二)被上訴人在第一審之訴駁回。(三)第一
    、二審訴訟費用由被上訴人負擔。被上訴人於本院另主張：
    按當事人於第二審程序不得提出新攻擊或防禦方法，民事訴
    訟法第447 條第1 項前段定有明文，上訴人於原審已陳稱系
    爭房屋為其所有，其於第二審改稱系爭房屋係吳景香出資興
    建，並讓與李新民，而非其所有，顯係於第二審提出之新攻
    擊防禦方法，與前揭規定有違，應依同條第2 項規定駁回之
    。又系爭房屋倘係吳景香出資興建，並於租期屆滿後讓與李
    新民，則李新民於91年間贈與1181地號土地予上訴人時，應
    已一併將系爭房屋贈與上訴人，否則上訴人受讓1181地號土
    地將無法加以使用，依此，系爭房屋之事實上處分權人亦應
    為上訴人，伊自得請求上訴人拆屋還地等語，並聲明：(一)上
    訴駁回。(二)第二審訴訟費用由上訴人負擔。
四、兩造經本院整理不爭執事項並協議簡化爭點，兩造不爭執之
    事項如下：1180地號土地為被上訴人所有，系爭房屋越界建
    築，占用被上訴人所有1180地號土地如附圖所示編號A 部分
    面積0.11平方公尺。
五、本件之爭點為：(一)系爭房屋之事實上處分權人為何人？(二)被
    上訴人請求上訴人拆屋還地，是否構成民法第148 條第1 項
    之權利濫用，而不應准許？茲分述如下：
  (一)本件上訴人於原審陳稱：系爭房屋原係承租人搭建，於租期
    屆滿後，系爭房屋則為伊所有等語（見原審卷第33頁），於
    本院改稱：吳景香向伊夫李新民承租1181地號土地，並搭建
    系爭房屋經營將林餐廳，租期屆滿後，便將系爭房屋交付讓
    與李新民，李新民雖贈與伊1181地號土地，惟未一併贈與系
    爭房屋，系爭房屋之事實上處分權人仍為李新民等語，核屬
    於第二審提出之新攻擊防禦方法。按「當事人於第二審不得
    提出新攻擊防禦方法，但有下列情形之一者，不在此限：…
    …六如不許其提出顯失公平者。」民事訴訟法第447 條第1
    項第6 款定有明文。又民事訴訟之目的，在追求公平正義之
    實現，依個案之客觀情事觀察，如不許當事人向第二審法院
    提出新攻擊或防禦方法，顯然有失公平者，即無不許其提出
    之理。本件系爭房屋之事實上處分權之歸屬，涉及被上訴人
    應向何人請求拆屋還地，且此事實上處分權之歸屬何人，本
    非訴訟當事人所得任意主張，其主張若與事實不符，對於實
    際上之權利人亦無拘束力，依此，倘系爭房屋之事實上處分
    權人確非上訴人，則不許上訴人於本院提出此一新攻擊防禦
    方法，自有顯失公平之處，亦可能導致判決確定後，事實上
    之權利人提起第三人異議之訴，再啟訟端。上訴人雖於第二
    審始為上開抗辯，仍應認其尚不產生失權之效果，本院得加
    以審酌。被上訴人主張上訴人於本院不得提出此一新攻擊防
    禦方法云云，並無可採。
  (二)證人吳景香於本院證稱：伊向李新民承租1181地號土地及其
    地上房屋經營將林餐廳，因生意很好，伊又在原本房屋前方
    靠近介壽路部分，增建2 層樓房之建物，系爭房屋占用被上
    訴人土地之樑柱亦係伊所興建，嗣因高屏大橋斷橋（按即89
    年間），餐廳生意不好，伊遂未繼續承租。伊與李新民簽訂
    租約時，已有約定如伊在土地上增建房屋，租期屆滿後，房
    屋即歸李新民所有等語（見本院卷第84-85 頁）。證人李新
    民於本院亦證稱：吳景香向伊承租1181地號土地，並在其上
    搭建系爭房屋經營將林餐廳，租期屆滿後，吳景香便將系爭
    房屋留給伊，嗣後伊方贈與1181地號土地予上訴人，惟未一
    併將系爭房屋贈與上訴人，系爭房屋目前仍由伊管理等語（
    見本院卷第67-68 頁）。又1181地號土地係於91年3 月25日
    ，以夫妻贈與之名義，移轉登記為上訴人所有，系爭房屋之
    納稅義務人仍為李新民之事實，有土地登記謄本及系爭房屋
    稅籍證明書在卷可考（見本院卷第58、62頁）。依此，1181
    地號土地原為李新民所有，吳景香向其承租該土地及其地上
    建物經營將林餐廳，並因生意需要，出資增建，而越界建築
    占用上訴人所有1180地號土地，租期屆滿後，吳景香將系爭
    房屋讓與李新民，倘增建部分因添附而為該房屋之一部，其
    為李新民所有，固不待言，該增建部分如具有獨立性，亦應
    認其事實上處分權人已為李新民。嗣後，李新民雖將1181地
    號土地贈與上訴人並辦畢所有權移轉登記，惟李新民既未將
    系爭房屋之事實上處分權一併贈與上訴人，則自不能因上訴
    人取得1181地號土地之所有權，即謂系爭房屋之事實上處分
    權亦歸上訴人取得。又土地及土地上之房屋乃不同之財產權
    標的，本可聽憑權利人之意思而僅將土地或房屋單獨讓與他
    人，受讓土地之人是否因未一併受讓土地上之房屋而無法利
    用土地，亦非所問，則自不能因李新民將1181地號土地贈與
    上訴人，遂謂其亦一併將系爭房屋之事實上處分權贈與上訴
    人。準此，被上訴人主張系爭房屋之事實上處分權人為上訴
    人云云，亦無可採。
  (三)依上所述，系爭房屋之事實上處分權人既為李新民而非上訴
    人，則上訴人對於系爭房屋自無處分之權能，被上訴人請求
    上訴人拆除系爭房屋占用其土地之部分，並返還土地，尚屬
    無據。又被上訴人既不得請求上訴人拆屋還地，則上訴人抗
    辯被上訴人之請求構成權利濫用部分，即無再予審究之必要
    ，附此敘明。
六、綜上所述，本件被上訴人依民法第767 條第1 項前段規定，
    請求上訴人將1180地號土地上如附圖編號A 面積0.11平方公
    尺之地上物拆除，並將上開編號A 之土地返還被上訴人，為
    無理由，應予駁回。原審為上訴人敗訴之判決，並依職權為
    假執行之宣告，容有未洽，上訴意旨指摘原判決不當，求予
    廢棄改判，為有理由，應由本院將原判決廢棄，改判如主文
    第2 項所示。
七、據上論結，本件上訴為有理由，依民事訴訟法第436條之1第
    3項、第450條、第78條，判決如主文。
中    華    民    國    100    年    6    月    15    日
                  民事第二庭  審判長法  官   春生
                                    法  官   陳威宏
                                    法  官   程士傑
正本係照原本作成。
本判決不得上訴。
中    華    民    國    100    年    6    月    15    日
                                    書記官   李家維